【裁判字號】    94,上更(一),630
【裁判日期】    950302
【裁判案由】    偽造文書等
【裁判全文】
臺灣高等法院刑事判決             94年度上更(一)字第630號
上  訴  人
即  被  告  戊○○
選任辯護人  丁○○  律師
上列上訴人因偽造文書等案件，不服臺灣臺北地方法院90年度訴
緝字第146號，中華民國92年2月27日第一審判決（起訴案號：臺
灣臺北地方法院檢察署84年度偵字第26406號、85年度偵字第318
3號），提起上訴，經判決後，由最高法院發回更審，本院判決
如下：
    主      文
原判決撤銷。
戊○○行使偽造私文書，足以生損害於公眾及他人，處有期徒刑
陸月，如易科罰金，以參佰元折算壹日。
    事      實
一、戊○○於民國83年2月初，向當時為其女友甲○○之母乙○○○要求提供房地抵押借款，每月銀行利息由其負擔，嗣乙○○○同意後，提供其所有坐落台北市○○區○○段3小段
    183 地號暨其上門牌號碼台北市○○○路○段121巷13之2號
    房屋（下稱系爭房地）之權狀及印鑑證明、印鑑章交戊○○
    辦理銀行貸款。83年2月7日，戊○○以前開房地向聯邦商業
    銀行辦理抵押貸款新台幣（下同）500萬元後，戊○○竟趁
    持有前開權狀資料、印鑑證明及印鑑章之便，未徵得乙○○○之同意，盜用乙○○○前交付其辦理500萬元貸款時所交
    付之印鑑章及印鑑證明，以乙○○○名義，偽簽土地建築改
    良物抵押權設定契約書、土地登記申請書之私文書，並盜蓋
    乙○○○之印文於前開私文書，於83年3月25日，持向台北
    市中山地政事務所，辦理本金最高限額384萬元之第二順位
    抵押權設定登記，向案外人王篤恭貸得320萬元，使該地政
    事務所之公務員，登載於職務上所掌管之土地及建物登記簿
    等公文書，足生損害於乙○○○及地政事務所對於抵押權設
    定登記管理之正確性。嗣戊○○因無法支付貸款利息，且前
    開款項均未返還，乙○○○之房地並遭抵押權人查封，始知
    上情。
二、案經乙○○○訴由臺灣臺北地方法院檢察署檢察官偵查起訴
    。
    理      由
一、訊據被告戊○○矢口否認上揭行使偽造私文書犯行，辯稱：
    我是冤枉的。告訴人差點是我的岳母，他的大女兒是我的未
    婚妻。我以前上班的時候，做靈骨塔，離開龍巖公司後才到
    新洲旅行社 (即CASINO生意），帶團去賭場賭博，我有跟告
    訴人說賭場的報酬率很好，但送客人去，陸續要用到錢，有
    一次我跟告訴人說可以拿一些錢投資、借我，那時她沒有現
    金，就將房屋拿去聯邦銀行貸款，最後銀行認可以貸500萬
    元。嗣我跟他說不夠要再去貸二胎，有協議利息由我來付，
    她也有同意。第二順位去貸的時候，也有貸下來，也有跟她
    女兒說。從82年底就在做，84年資金需求很大，有帶客戶去
    ，有的賭客賭輸會跟我們借，所以資金要很多。320萬元的
    部分就是她找不到我，覺得被我騙云云（見本院上訴卷92
    年4月29日筆錄）。其前於原審則稱：伊有欠周媽媽錢，伊
    因生意失敗，利息也有繳一年多，伊有經過告訴人同意去設
    定320萬元之貸款，伊因帶團到韓國，中間有幾個客戶去賭
    博向伊借錢，客戶借錢又沒有辦法還，才無法還告訴人錢云
    云。惟查：
(一)告訴人乙○○○僅同意以其房地抵押借款500萬元予被告，
    並未同意再提供其前開房地予被告另行設定第二順位抵押借
    款320萬元等情，迭據告訴人乙○○○分別於偵查、原審及
    本院更審調查時指陳在卷，證人即案發當時為被告女友之甲○○於偵審中亦證稱不知有辦理第二順位抵押權設定借款32
    0萬元之事，並否認被告於設定第二順位抵押權之前有告知
    其事，證人甲○○且於偵查中證稱：「（被告除了借貸500
    萬元外，還有向王篤恭借款320萬元，有無經過你與你母親
    同意？）沒有」、「（據戊○○說這320萬元要貸款之前，
    他有跟你講過，你還有請印鑑證明給他？）我不知道幫他請
    了幾次印鑑證明，他說資料不全，我不知道他拿去辦320萬
    元之貸款」等語（見同上偵查卷第47頁反面筆錄），而於原
    審訊問時仍證稱不知道被告去辦理320萬元之貸款等語（見
    原審91年2月7日訊問筆錄），至證人甲○○於偵查中固有證
    稱：被告辦完貸款後有將權狀返還等語 (見偵字第26406號
    卷第46反面)，然於同次偵訊時亦證稱：「但不記得是什麼
    時候還，其間他說資料不夠，我有再補資料給他。」、「 (
    這320萬元沒有徵得你的同意，他如何拿到你的權狀資料？)
    他在證件沒有還給我們之前就去辦了。」等語 (見同上偵卷
    第46頁反面、第47頁)，於本院更審時亦證稱權狀係在辦理
    第二順位抵押權設定後始返還等語 (見本院更審卷94年12月
    20日筆錄)，則依證人甲○○之證詞以觀，被告應係在辦理
    第二順位抵押權設定後始返還所有權狀等相關資料。參以被
    告戊○○於偵查中經檢察官訊以：「（你另外借320萬元這
    一次，有無得到告訴人同意？）我是有跟告訴人女兒講過」
    等語（見台灣台北地方法院84年偵字第26406號卷第7頁反面
    筆錄）；及「（你貸款的320萬元，有無親口對告訴人說並
    得到他的同意？）我沒有跟他講，我是跟他女兒講的」等語
    （見同上偵查卷第26頁筆錄），被告戊○○於偵查中已自承
    其以乙○○○房地借款抵押320萬元，並未親自徵得告訴人
    乙○○○之同意，縱使如被告所辯有告知告訴人之女甲○○
    ，惟如甲○○未轉告予告訴人，因甲○○並非本案系爭房地
    之所有權人，仍難認被告業已徵得告訴人之授權或同意，而
    況，證人甲○○自始至終均否認被告有告知有關設定第二順
    位抵押權事，更難據以認定被告係徵得告訴人之同意而設定
    系爭第二順位抵押權。此外，並有被告於83年3月25日設定
    本金最高限額384萬元抵押權之台北市中山地政事務所91年2
    月20日函檢送系爭房地抵押權設定文件一份及土地暨建物登
    記簿謄本足憑。被告辯稱有經過告訴人同意云云，顯係卸責
    之詞，不足採信。被告未經房地所有權人乙○○○之同意，
    盜用乙○○○之印章，以乙○○○之名義，偽造抵押權設定
    文件等私文書，並行使該抵押權登記文件，使公務員登載不
    實事項於土地登記謄本之犯行，堪以認定。
二、核被告所為，係犯刑法第216條、第210條之行使偽造私文書
    罪、第214條使公務員登載不實罪。被告盜用印章為偽造文
    書之部分行為，又偽造文書之低度行為，為行使偽造私文書
    之高度行為所吸收，均不另論罪，僅論以行使偽造私文書罪
    。被告所犯行使偽造私文書與使公務員登載不實罪間，有方
    法結果之牽連關係，爰從一重之行使偽造私文書罪處斷。
三、原審據以論罪科刑，固非無見，惟查：(一)公訴人指訴被告
    戊○○明知自己資力不足，竟意圖為自己不法所有，於83年
    2 月初，向其當時女友甲○○之母乙○○○詐稱：其於龍巖
    公司當處長，要買公司的產品靈骨塔，要周婦提供房地抵押
    借款，每月銀行利息由其負擔云云，使乙○○○陷於錯誤，
    提供其所有前開不動產之權狀及印鑑證明、印鑑章交戊○○
    辦理銀行貸款，嗣於83年2月7日戊○○向聯邦商業銀行貸得
    500萬元，因認涉犯刑法上第339條第1項之詐欺罪嫌，惟此
    部分並不構成犯罪，詳如後述，原判決予以論罪科刑，即有
    未當；(二)併案意旨被告於83年6月間，在台北市○○路帝
    國大廈，向己○○詐稱：其在龍巖建設公司上班，收購納骨
    塔再出售可以賺取巨額差價等詞，己○○信以為真，致陷於
    錯誤，分別於83年6月16日交付戊○○45萬元及同年7月27日
    再交付37萬5千8百元，總計82萬5千8百元，戊○○取得款項
    後即避不見面，己○○始知受騙云云，被告此部分所為涉犯
    刑法第339條第1項之詐欺罪嫌，然查被告於本案中所涉詐欺
    部分均不能成立，詳如後述，則併案審理部分與本院起訴部
    分即無詐欺連續犯裁判上一罪關係，原判決就此部分予以論
    罪科刑，亦有未洽。被告上訴否認犯罪，雖無理由，惟原判
    決既有前開可議之處，自應由本院予以撤銷改判。爰審酌被
    告之品行、犯罪之動機、目的、手段、被害人所受損害，業
    已與告訴人達成協議返還部分款項，有協議書2紙附卷可稽
    ，犯罪後之態度等一切情狀，量處如主文第2項所示之刑。
    又刑法第41條業於90年1月10日修正公布，於同年月12日生
    效，該條第1項修正規定為「犯最重本刑為5年以下有期徒刑
    以下之刑之罪，而受6個月以下有期徒刑或拘役之宣告，因
    身體、教育、職業、家庭之關係或其他正當事由，執行顯有
    困難者，得以1元以上3元以下折算1日，易科罰金。但確因
    不執行所宣告之刑，難收矯正之效，或難以維持法秩序者，
    不在此限。」，經比較新舊法結果，被告所犯上開之罪，行
    為後依修正後之刑法第41條第1項前段規定，則得易科罰金
    ，顯較為有利，爰依刑法第2條第1項前段，適用修正後刑法
    第41條第1項前段規定，就被告上開所量處之刑，併諭知易
    科罰金之折算標準。
四、公訴意旨另以：(一)被告戊○○明知自己資力不足，竟意圖
    為自己不法所有，於83年2月初，向其當時女友甲○○之母
    乙○○○詐稱：其於龍巖公司當處長，要買公司的產品靈骨
    塔，要周婦提供房地抵押借款，每月銀行利息由其負擔云云
    ，使乙○○○陷於錯誤，提供其所有坐落台北市○○區○○
    段3小段183地號暨其上門牌號碼台北市○○○路○段121巷13
    之2號房屋之權狀及印鑑證明、印鑑章交戊○○辦理銀行貸
    款，嗣於83年2月7日戊○○向聯邦商業銀行貸得500萬元云
    云；(二)被告戊○○明知自己無資力，意圖為自己不法所有
    之概括犯意，於84年12月26日，在台北市○○○路與忠孝東
    路復興釣蝦場，向丙○○稱其係新洲國際旅遊股份有限公司
    總經理，因公司週轉不靈亟需現金調度，而借款300萬元，
    言明85年1月25日返還，為取信丙○○並持龍巖建設開發股
    份有限公司所開具之龍巖白沙灣安樂園龍泰陵骨灰室、真龍
    殿骨甕室永久使用權狀共44紙作為質押品，使告訴人陷於錯
    誤借予戊○○，詎屆期戊○○拒不返還，而前開權狀中七紙
    係印鑑錯誤，或他人報遺失者，丙○○始知受騙，因認被告
    此部分均涉犯刑法第339條第1項之詐欺取財罪嫌。惟查：
    (一)向乙○○○詐欺部分：被告戊○○於83年2月初，向告
    訴人乙○○○要求提供房地向銀行抵押借款時，為乙○○○
    大女兒甲○○之未婚夫，此為告訴人乙○○○所不爭執，難
    認告訴人對於被告之經濟狀況，均不知情，僅以被告以告訴
    人乙○○○房地抵押向銀行借款部分，尚未清償及抵押權未
    經塗銷，繳納利息甚少，即認被告此部分有詐欺取財之犯行
    ，尚嫌速斷。(二)向丙○○詐欺部分，訊據被告戊○○堅詞
    否認此部份犯行，辯稱：伊給丙○○的44張權狀，不知道有
    印鑑不符的情況，伊沒有故意要詐騙，權狀部分可以調閱公
    司資料，絕對超過三百萬元等語。經查：(1)告訴人丙○○
    於原審指陳伊的錢當初是透過證蔡東松轉借給被告，被告所
    交付之權狀其中有印鑑不符及報遺失的，伊不知道是否是被
    告所為等語（見原審91年7月25日訊問筆錄）。(2)證人蔡東
    松證稱：被告透過伊向丙○○借錢，被告說他要做生意，他
    在新洲國際公司上班，在韓國有做觀光旅遊事業，他做CASI
    NO生意，CASINO的意思是在國際飯店內有個供賭客賭博場所
    ，被告是韓國這家飯店在台灣的代理商，被告可以帶台灣旅
    遊團至韓國這些飯店渡假，旅客如果要賭博有資金不足時，
    會向被告借錢，所以被告需要週轉金，旅客回台灣會將錢還
    給被告，韓國飯店會將佣金付給被告，等於是被告先墊錢，
    伊有跟他的團一起去旅遊過，伊後面瞭解的是他把錢借給客
    戶，客戶回台灣會開票給溫先生，可能是客戶的票出了問題
    ，被告要承擔，後面有一些客戶有倒他的帳等語（見原審91
    年6月12日訊問筆錄）。(3)被告戊○○於向告訴人丙○○借
    款時亦有提供龍巖白沙灣安樂園龍泰陵骨灰室、真龍殿骨甕
    室永久使用權狀共44張供質押，有上開權狀附於偵查卷可憑
    ，雖其中7張權狀有瑕疵，惟並無積極證據證明被告明知該7
    張權狀係有瑕疵之權狀，且依證人蔡東松所證被告借錢當時
    之目的係要從事CASINO生意週轉，而被告確實有從事該生意
    ，即難認被告有施用詐術之情事，且告訴人丙○○自承除了
    7張有瑕疵的權狀，其餘均賣還給龍巖公司，足認被告當時
    係提供有價值之質押品，亦難認被告對告訴人丙○○有不法
    所有之意圖，則被告此部份詐欺取財犯行，事證尚嫌不足。
    惟公訴人認此部份與前開有罪部分有牽連犯裁判上一罪之關
    係，爰不另為無罪之諭知。
五、另台灣台北地方法院檢察署86年度偵字第4895號移送併辦意
    旨略以：被告戊○○於83年6月間，在台北市○○路帝國大
    廈，向己○○詐稱：其在龍巖建設公司上班，收購納骨塔再
    出售可以賺取巨額差價等詞，己○○信以為真，致陷於錯誤
    ，分別於83年6月16日交付戊○○45萬元及同年7月27日再交
    付37萬5千8百元，總計82萬5千8百元，戊○○取得款項後即
    避不見面，己○○始知受騙因云云。因認被告此部分所為，
    涉犯刑法第339條第1項之詐欺取財罪嫌云云。惟查本案被告
    所涉詐欺部分經審理結果均屬犯罪不能成立，而不另為無罪
    之諭知在案，則上開併案審理部分，與本案被告涉犯詐欺部
    分即不生連續犯裁判上一罪之關係，且與論罪部分 (偽造文
    書部分)更無裁判上一罪關係，本院無從併予審理，應退回
    檢方更為適當之處理。
據上論斷，應依刑事訴訟法第369條第1項前段、第364條、第299
條第1項前段，刑法第216條、第210條、第214條、第2條第1項前
段、第55條、第41條第1項前段，罰金罰鍰提高標準條例第1條前
段、第2項，判決如主文。
本案經檢察官侯千姬到庭執行職務。
中    華    民    國    95    年    3     月    2     日
                  刑事第十四庭審判長法  官  蘇隆惠
                                    法  官  林秀鳳
                                    法  官  林瑞斌
以上正本證明與原本無異。
如不服本判決，應於收受送達後十日內向本院提出上訴書狀，其
未敘述上訴之理由者並得於提起上訴後十日內向本院補提理由書
（均須按他造當事人之人數附繕本）。
                                    書記官  顧哲瑜
中    華    民    國    95    年    3     月    3     日
附錄：本案論罪科刑法條全文
中華民國刑法第210條
偽造、變造私文書，足以生損害於公眾或他人者，處5年以下有
期徒刑。
中華民國刑法第216條
行使第210條至第215條之文書者，依偽造、變造文書或登載不實
事項或使登載不實事項之規定處斷。
中華民國刑法第214條
明知為不實之事項，而使公務員登載於職務上所掌之公文書，足
以生損害於公眾或他人者，處3年以下有期徒刑、拘役或500元以
下罰金。


司法院資訊處製作；財團法人民間司法改革基金會備份。
